臺灣高等法院高雄分院民事判決　　　　 94年度上易字第217號
上　訴　人　甲○○
　　　　　　乙○○
前列二人共同
訴訟代理人　曾慶雲律師
複代理人　　郭憲彰律師
被上訴人　　丁○○
　　　　　　戊○○
　　　　　　丙○○○○○○
　　　　　　己○○
　　　　　　庚○○
前列五人共同
訴訟代理人　孔福平律師
上列當事人間請求侵權行為損害賠償事件，上訴人對於民國94年
8 月23日臺灣屏東地方法院94年度訴字第56號第一審判決提起上
訴，本院於96年1 月16日言詞辯論終結，判決如下：
    主      文
原判決關於命上訴人應連帶給付被上訴人丁○○、戊○○、丙○
○○○○○、己○○各超過新台幣參拾柒萬元部分，及該部分假
執行之宣告，暨訴訟費用之裁判（除確定部分外）均廢棄。
上開廢棄部分，被上訴人在第一審之訴及其假執行之聲請均駁回
。
其餘上訴駁回。
第一、二審訴訟費用（除確定部分外）由上訴人連帶負擔二分之
一，餘由被上訴人負擔。
    事實及理由
一、被上訴人主張：上訴人甲○○係位於屏東縣東港鎮○○路19
    9 號對面之「鳳盛海釣場」負責人，上訴人乙○○則為該海
    釣場之現場管理人，均負有維護該海釣場電力設備安全之義
    務，本應注意該海釣場鐵絲圍牆旁之電線乃暴露於室外，且
    該電線接合處應以電流絕緣體加以遮蔽並遠離易導電之鐵絲
    圍牆，竟僅以膠布包覆。又縱使該電線迴路裝設有漏電斷路
    器，亦應隨時加以檢測漏電斷路器是否能正常運作，並應隨
    時檢查該海釣場周邊戶外電線是否有因外皮剝落等因素導致
    漏電情形，而能加以維修以防漏電，且依當時上訴人甲○○
    、乙○○分別為該釣魚場之負責人、現場管理人，在釣魚場
    正常經營之情形下，並無不能注意並維護電線安全之情事，
    竟疏未注意前開鐵絲圍牆旁之電線因外皮剝落而漏電，且漏
    電斷路器並未發生作用，且該電線因接觸鐵絲圍牆致鐵絲圍
    牆導電，而疏未加以維修。適訴外人宋振平於民國92年8 月
    5 日上午6 時30分許，在該海釣場鐵絲圍牆旁拾荒，因左手
    碰觸外皮剝落之裸露電線而觸電死亡。被上訴人均為宋振平
    之子女，為其支出殯葬費35萬元，並受有非財產上之精神損
    害。上訴人應就其上開過失不法侵權行為負連帶損害賠償責
    任，而應賠償被上訴人每人殯葬費新台幣（下同）7 萬元及
    每人60萬元之精神慰撫金。爰依共同侵權行為之法律關係，
    訴請上訴人連帶如數給付等情。原審為上訴人應連帶給付被
    上訴人丁○○、戊○○、丙○○○○○○、己○○各67萬元
    ，庚○○7 萬元，並駁回被上訴人庚○○其餘部分之訴（此
    部分未據庚○○聲明不服）之判決。其答辯聲明：上訴駁回
    。
二、上訴人則以：伊等就疑似漏電之電線已於電線外包覆絕緣體
    ，電線接頭處亦有絕緣膠布加以黏貼包覆，並已加裝漏電斷
    路器，且該漏電斷路器亦屬正常運作，此經台灣電力股份有
    限公司稽查人員測試及財團法人台灣大學電力研究所試驗中
    心鑑定明確，足見伊等對於懸掛在圍牆鐵絲網上之電線已為
    詳盡之防範措施，已盡注意義務；縱認伊等應負損害賠償責
    任，然被害人宋振平竟於颱風過境之日，外出拾荒且未穿鞋
    ，復以行動不便，碰觸電線致死，亦屬與有過失等語，資為
    抗辯。其上訴聲明：(一)原判決廢棄。(二)被上訴人在第一審之
    訴駁回。(三)第一、二審訴訟費用由被上訴人負擔。(四)如受不
    利判決，願供擔保，請准免為假執行。
三、查被上訴人主張被害人宋振平因觸碰上訴人經營及管理之「
    鳳盛海釣場」鐵絲圍牆旁外皮剝落而漏電之電線，致感電死
    亡之事實，為上訴人所不爭執，復經原審調取本院94年度上
    訴字第282 號、原法院93年度訴字第445 號刑事卷、及臺灣
    屏東地方法院檢察署92年度偵字第4460號與93年度偵字第76
    9 號偵查卷、92年度相字第510 號相驗卷查明屬實，並影印
    各該卷附之訊問筆錄、臺灣屏東地方法院檢察署鑑定驗斷書
    、相驗屍體證明書、輔英醫事護理專科學校附設醫院法醫參
    考病歷摘要各1 份，及92年8 月5 日、92年10月1 日之勘驗
    筆錄、被害人倒地照片2 幀、現場及相驗死者照片13幀等之
    影印本為證，堪信為真實。
四、茲兩造所爭執之事項為：(一)上訴人是否應負過失責任？(二)被
    害人是否與有過失？經查：
（一）上訴人是否應負過失責任？
  １、按經營一定事業或從事其他工作或活動之人，其工作或活
      動之性質或其使用之工具或方法有生損害於他人之危險者
      ，對他人之損害應負賠償責任。但損害非由於其工作或活
      動或其使用之工具或方法所致，或於防止損害之發生已盡
      相當之注意者，不在此限。民法第第191 之3 條定有明文
      。查鳳盛海釣場係以提供不特定人付費釣魚及飲食為主要
      業務，維持釣魚場內電力正常供應及電力設備之安全屬營
      業上必要措施，上訴人甲○○、乙○○分別係該海釣場之
      負責人、現場管理人，其等本應維護釣魚場內及其周邊之
      電線迴路安全無虞，不應使利用該海釣場及往來之其他人
      置身於觸電之危險。即其等對於該海釣場所設置之電線、
      鐵絲網圍牆等工作物，依上開規定均應負有維護其安全之
      義務，如對於他人有損害應負賠償責任。而上訴人等既知
      該海釣場周邊之電線迴路係依附在足以導電之鐵絲網上，
      自負有隨時注意防止該電線迴路漏電，並隨時注意有無漏
      電情形，以迅速排除並防範漏電危險之義務。
  ２、上訴人抗辯稱該漏電之電線外皮業以絕緣膠布黏貼包覆，
      並加裝漏電斷路器且正常運作，不會造成被害人宋振平觸
      電死亡，渠等並無過失云云。惟查，鳳盛海釣場鐵絲網掛
      有電線迴路係外皮剝落裸露等情，有該現場照片6 張附於
      上開相驗卷宗內可稽，足見該漏電之電線外皮膠布並非包
      覆完整。再據證人即臺灣電力股份有限公司之電錶維護員
      蔣輝政、稽查組人員蔡普安等2 人於原法院刑事庭審理時
      均結證稱：漏電斷路器無法防止漏電，而當人碰觸漏電之
      電線迴路時，人會先感電後（一般情形下會感覺麻一下）
      ，漏電斷路器才會於很短之時間內跳脫斷電等語（見台灣
      屏東地方法院93年度訴字第445 號刑事卷第86頁）。參以
      被害人宋振平感電死亡當天係颱風天且有下雨，該漏電之
      電線迴路附近因而潮濕，地面亦有積水之情形，衡諸一般
      常情，在潮濕之環境中，電流隨導電體導電或感電之情形
      應較乾燥之環境下強烈。雖證人蔣輝政、蔡普安於原法院
      刑事庭審理時證述渠等於92年8 月6 日、同年10月1 日於
      前開海釣場勘驗時，其電線迴路有加裝漏電斷路器且經測
      試能正常運作跳脫斷電等情（見同上第445 號刑事卷第88
      頁）；且92年10月1 日經檢察官勘驗扣押之漏電斷路器，
      送請財團法人台灣大電力研究試驗中心92年11月26日大電
      試字第9211之1401號函覆鑑定結果，雖認定：「該漏電斷
      路器之絕緣耐電壓及漏電跳脫性能基本上符合我國標準之
      規定；亦即該斷路器在規定的電路條件下使用，其後端之
      電器設備如有漏電情形，該斷路器應會跳脫」（見屏東地
      檢署92年度偵字第4460號第56、57頁所附該公司函），但
      證人蔣輝政、蔡普安勘驗現場及扣押、送驗測試漏電斷路
      器之期日，均在被害人於92年8 月5 日觸電死亡之後，是
      亦無法證明被害人觸電死亡當日，該漏電之電線迴路確有
      裝設漏電斷路器，且漏電斷路器有正常運作之情形。上訴
      人對其等經營管理之海釣場所設置之電線，本負有維護安
      全之義務，且該設置之電線所附支著之鐵絲網係位於馬路
      旁，竟任令其外皮剝落裸露而未注意予以修復，而依當時
      情形並無不能注意之情事，竟疏未注意，自有違其應注意
      之義務甚明，上訴人又未證明其對於該電線之維護已盡其
      注意義務，則其等對於被害人之觸電死亡，自難辭其過失
      責任，是上訴人抗辯稱伊等有裝設漏電斷路器且正常運作
      ，對於被害人宋振平之死亡並無過失云云，尚難信實。
（二）被害人是否與有過失？
  １、上訴人又辯稱被害人宋振平竟於颱風過境之日，外出拾荒
      且未穿鞋，復因行動不便，碰觸電線致死，亦屬與有過失
      云云。然按被害人之行為須予損害之發生或擴大以助力，
      而與損害之發生與擴大有相當因果關係者，始有過失相抵
      之適用。倘依一般客觀情形，茍該行為並不必然發生損害
      之結果，即無相當因果關係可言，當不得遽指具有共同之
      原因力，自無過失相抵之適用（參照最高法院71年台上字
      第419 號判決意旨）。
  ２、查上訴人等為經營鳳盛海釣場之需要而架設電力設備，該
      等架設於釣魚場周邊位置之電線，難免與附近居民接觸頻
      繁，基於其等架設電線所製造之風險應加以防範，及往來
      之人對架設單位之信賴，該等電線迴路即應保持通常不漏
      電之狀態，不能期待一般人對於該釣魚場之鐵絲網及電線
    　迴路保持隨時可能觸電之警覺，因而提高注意能力。是在
      一般客觀情形下，被害人宋振平即使碰觸系爭鐵絲網及電
      線，亦不致發生觸電之結果，況該處為一般行人均可能行
      經之馬路旁邊，上訴人所辯被害人宋振平縱有於颱風天未
      穿鞋且行動不便外出拾荒，該行為更不致發生觸電之結果
      ，即與本件損害之發生或擴大無相當因果關係，依上開說
      明，難認被害人係與有過失。是上訴人此項抗辯，並無可
      採。
五、按因故意或過失不法侵害他人之權利者，負損害賠償責任；
    數人共同不法侵害他人之權利者，連帶負損害賠償責任；不
    法侵害他人致死者，對於支出殯葬費之人，亦應負損害賠償
    責任；不法侵害他人致死者，被害人之子、女，雖非財產上
    之損害，亦得請求賠償相當之金額，民法第184 條第1 項前
    段、第185 條第1 項、第192 條第1 項、第194 條分別定有
    明文。本件上訴人甲○○、乙○○應負上述之過失，為肇致
    被害人死亡之共同原因，依上開規定應連帶負損害賠償責任
    。茲就被上訴人請求上訴人賠償之各項損害，審酌如下：
（一）殯葬費部分：被上訴人主張為辦理北被害人宋振平喪葬事
      宜，共同支出殯葬費用380,000 元，有其等提出之收據1
      紙附卷可稽，並為上訴人所不爭執。經審酌被害人宋振平
      死亡時之身分、地位、經濟狀況及社會風俗慣行需要之結
      果，認被上訴人支出之喪葬費用額尚屬合理。而被上訴人
      請求上訴人給付每人70,000元合計350,000 元部分，又上
      訴人所不爭執，此部分為有理由，應予准許。
（二）精神慰撫金部分：
  １、被上訴人丁○○、戊○○、丙○○○○○○、己○○均為
      被害人宋振平之子女，有其等戶籍謄本在卷可稽，其等主
      張青壯年時痛失父親，未及報答養育之恩，承受子欲養而
      親不在之悲痛，受有精神上之痛苦，堪予認定。經審酌被
      上訴人丁○○係小學畢業，從事美容業，每月收入約20,0
      00元，名下有1 間房屋、2 筆建地；被上訴人戊○○係高
      中畢業，為家庭主婦，名下無財產；被上訴人丙○○○○
      ○○係高中畢業，經營餐飲業，每月收入約20,000元，名
      下有汽車1 輛；被上訴人己○○係大學畢業，任職教師，
      每月收入約30,000元，名下有房屋1 間、田地3 筆、建地
      4 筆，汽車1 輛。上訴人甲○○係國中畢業，擔任鳳盛海
      釣場負責人，每月收入20,000元，名下有房屋1 間、土地
      1 筆、汽車1 輛；上訴人乙○○係國小畢業，擔任鳳盛海
      釣場現場管理人，每月收入約30,000元，名下無財產等情
      ，為兩造所不爭執，並有原審卷附稅務電子閘門財產所得
      調件明細表各1 份可稽。則斟酌兩造上開教育程度、職業
      、經濟能力，及上訴人二人於本件事故之所應負過失責任
      之程度等一切情狀，認被上訴人丁○○、戊○○、丙○○
      ○○○○、己○○四人所請求之精神慰撫金以每人各30萬
      元為適當，應予准許。其超過此金額之請求，尚屬無據，
      不能准許。
六、綜上所述，被上訴人本於侵權行為之法律關係，請求上訴人
    連帶給付被上訴人丁○○、戊○○、丙○○○○○○，己○
    ○各370,000 元（300000+70000）及被上訴人庚○○70,000
    元，並均自附帶民事起訴狀繕本送達後之94年6 月14日起至
    清償日止，按年息百分之五計算之利息，為有理由，應予准
    許；逾此範圍之請求，尚屬無據，應予駁回。原審就超過上
    開應准許部分，為上訴人敗訴之判決，並為假執行之宣告，
    自有未洽。上訴意旨就此部分指摘原判決不當，求予廢棄改
    判，為有理由。至於上開應准許部分，原審判命上訴人給付
    ，並為假執行之宣告，核無違誤，上訴意旨，就此部分，仍
    執陳詞，指摘原判決不當，求予廢棄，為無理由，應駁回其
    上訴。至兩造其餘攻擊防禦之方法，核與判決之基礎不生影
    響，自不予一一論述，附此敘明。
七、據上論結，本件上訴為一部有理由，一部無理由，依民事訴
    訟法第450 條、第449 條第1 項、第79條、第85條第1 項前
    段第2項，判決如主文。
中　　華　　民　　國　　96　　年　　1 　　月　　30　　日
                            民事第一庭
                                審判長法官  黃金石
                                法      官  林紀元
                                法      官  林健彥
以上正本證明與原本無異。
如對本判決上訴，須於判決送達後20日內向本院提出上訴狀，其
未表明上訴理由者，應於上訴後20日內向本院提出上訴理由書（
均須按他造當事人之人數附繕本）。上訴時應提出委任律師或具
有律師資格之人之委任狀，並依附註條文規定辦理。
中　　華　　民　　國　　96　　年　　1 　　月　　30　　日
                                書  記  官  張宗芳
附註：
民事訴訟法第466 條之1 ：
對於第二審判決上訴，上訴人應委任律師為訴訟代理人，但上訴
人或其法定代理人具有律師資格者，不在此限。
上訴人之配偶、三親等內之血親、二親等內之姻親，或上訴人為
法人、中央或地方機關時，其所屬專任人員具有律師資格並經法
院認適當者，亦得為第三審訴訟代理人。
第1 項但書及第2 項情形，應於提起上訴或委任時釋明之。
